臺灣高等法院刑事判決　　　　　　　　　　　　　九十一年度上更(一)字第四六三號
　　上　訴　人　丁○○
　　即　被　告
　　選任辯護人　邱基祥
右上訴人因詐欺案件，不服臺灣士林地方法院八十七年度訴字第四０三號，中華民國
八十八年三月十一日第一審判決（起訴案號：臺灣士林地方法院檢察署八十六年度偵
字第一０四五四號），提起上訴，本院判決後經最高法院發回更為審理，本院判決如
左：
    主      文
原判決關於丁○○部分撤銷。
丁○○與依據法令從事公務之人員，共同連續利用職務上之機會詐取財物，處有期徒
刑肆年，褫奪公權貳年。附表一所示偽造之署押、印文均沒收。
    事      實
一、丙○○（業經本院另案判處有期徒刑七年二月，褫奪公權四年確定）原係行政院
    國軍退除役官兵輔導委員會臺北榮民總醫院（以下簡稱臺北榮總醫院）技工，於
    民國八十五年六月十日起至八十六年七月一日止，擔任臺北榮總醫院總務室車輛
    調度管理員，負責院內調度室及財務管理、駕駛員管理訓練、駕駛員所有支出及
    車輛修護費用審查並督導輸入電腦存檔、油料及緊急修車零用金共新臺幣（下同
    ）四萬元之保管結報、車輛損壞檢查及送廠維修後查驗複查暨申請與結報等業務
    ，為依據法令從事公務之人員；丁○○則係合祥汽車有限公司（以下簡稱合祥公
    司）及勝興汽車商行（以下簡稱勝興行）負責人，為商業負責人，長期為臺北榮
    總醫院保養、維修公務車輛；依臺北榮總醫院公務車輛修護申請及請款程序為：
    駕駛員遇所掌車輛故障須維修時，由修理廠進行估價後，檢附該修理廠所出具之
    估價單填寫「車輛修護保養申請單」（以下簡稱保養申請單）提出申請，由調度
    室管理員作審核確認須維修後，將該保養申請單送請逐層批示經核准後送修，修
    理完畢由調度室管理員檢驗無誤後，由調度室管理員將修理廠所開具之統一發票
    黏貼在「單據粘存單」（以下簡稱粘存單）上逐層批示後撥付修護款項；丙○○
    、丁○○為取得修護款項朋分花用，利用丙○○前開職務上車輛修護管理、審查
    、結報之機會，竟共同基於意圖為自己不法所有之概括犯意，二人均明知附表一
    所列車牌號碼ＥＡ─一六四六號等臺北榮總醫院所有之公務車，並未於各該日期
    至合祥公司或勝興行送修保養，該車廠亦未對此等汽車提供修護汽車勞務或換汽
    車零件之事實，竟自八十六年三月十三日起至八十六年五月二十五日止，連續先
    由丙○○在臺北市○○區○○路二段二０一號臺北榮總醫院內，分別偽以如附表
    一所示受雇於臺北榮總醫院擔任駕駛員職務，負責車輛駕駛及管理，亦係依據法
    令從事公務之甲○○等七人名義，填載附表一所示汽車需修護此不實事項，並偽
    造甲○○等七人署押及盜蓋其等置於臺北榮總醫院調度室之印章（其中辛○○部
    分則係於八十六年三月間，利用不知情之刻印店偽造印章後再蓋用之），而偽造
    附表一所示甲○○等七人名義之保養申請單之公文書，表示甲○○等七人欲申請
    附表一所示車輛修護之意，均足以生損害於臺北榮總醫院及甲○○等七人；丙○○於職務上係負責審查車輛修護之申請是否屬實，明知上開車輛並無需送修護此
    事實，為達其前開詐取修護款項之目的，猶在上開偽造之保養申請單承辦人欄上
    ，登載該車擬同意檢修，並蓋上其調度室管理員之職務印章，以表示該車經審查
    確需修護之意而將此不實事項登載職務上所掌公文書上，亦足生損害於臺北榮總
    醫院；丙○○偽造上揭保養申請單及在承辦人欄填載不實完畢後即告知丁○○，
    由丁○○開立附表一所示汽車修護費用之合祥公司或勝興行估價單予丙○○，丙○○繼而檢附該估價單連同上揭保養申請單向臺北榮總醫院提出申請，佯稱該公
    務車需送修護而行使之，使臺北榮總醫院承辦人員不察，予以核淮送修；丁○○
    為合祥公司、勝興行商業負責人，明知合祥公司或勝興行並未對附表一所示汽車
    提供修護或更換零件，仍填製如附表二所示不實之會計憑證統一發票交付與丙○○，丙○○明知附表一所示各該汽車並無實際修護如附表二所示發票金額此事實
    ，猶在職務上所掌保養申請單檢驗欄上登載該車已查驗等語，並蓋上其職務印章
    ，繼則接續在其職務上所掌粘存單上黏貼附表二所示統一發票會計憑證，並在驗
    收、證明欄上蓋上其職務印章，以表示該車業已修護並檢驗完畢之意而將此不實
    事項復登載於各該職務上所掌公文書上，而足以生損害於臺北榮總醫院；丙○○
    製作該不實粘存單完成後即提出向臺北榮總醫院申請修護款，致臺北榮總醫院承
    辦人員不察陷於錯誤，而核准開出如附表二所示發票金額之現金傳票與丙○○提
    領；丙○○、丁○○二人以上開行為分擔方式連續向臺北榮總醫院施行詐術共計
    十四次，取得款項計八十二萬零一百三十九元，丙○○於領得各該次款項後，即
    陸續交付予丁○○四十萬元；嗣經行政院國軍退除役官兵輔導委員會查悉丙○○
    有詐領修護款等情事，乃報請法務部調查局臺北市調查處追查，丁○○於偵查中
    自白前揭虛開估價單、統一發票與丙○○領取修護費等事實，並將前開詐得款項
    全部自動提存於臺灣士林地方法院提存所而自動繳交與臺北榮總醫院。
二、案經法務部調查局臺北市調查處移送臺灣士林地方法院檢察署檢察官偵查起訴。
    理      由
一、訊據被告丁○○坦承上揭開立估價單及附表二所示發票交付與丙○○等事實，惟
    矢口否認右揭與丙○○共同向臺北榮總醫院詐取財物等犯行，辯稱：渠係應丙○○要求，在修車前即開發票予丙○○，並不知道事後汽車不再修理，渠不知丙○○係用以請領修護費，且丙○○先前即積欠渠借款及修車款，丙○○交付渠之四
    十萬元，渠以為丙○○係為清償上開債務，渠不知此係丙○○詐取之款項，渠與
    丙○○無犯意聯絡及行為分擔云云。然查：
    (一)丙○○明知附表一所示車輛並無需送修護此事實，為達詐取該車輛修護款項之
      目的，猶偽造臺北榮總醫院駕駛員甲○○等七人名義之保養申請單，並在保養
      申請單承辦人欄上，登載該車擬同意檢修等語，蓋上其調度室管理員之職務印
      章，以表示已審查該車確需修護；丙○○繼則檢具被告開立不實之合祥公司、
      勝興行等估價單連同上揭偽造之保養申請單向臺北榮總醫院提出申請，使臺北
      榮總醫院承辦人員不察，予以核淮送修；丙○○在保養申請單檢驗欄上登載該
      車已查驗，並蓋上其職務印章，繼則在粘存單上黏貼被告所開立附表二所示統
      一發票，並在驗收、證明欄上蓋上其職務印章，以表示該車業已修護並檢驗完
      畢之意而向臺北榮總醫院申請修護款項，臺北榮總醫院承辦人員不察而核准開
      出如附表二所示發票金額之現金傳票與丙○○提領等事實，迭據同案被告丙○○於偵、審中坦承不諱；而附表一所示車輛並無實際送修且甲○○等七人亦未
      填載保養申請單，該保養申請單上甲○○等七人之印文，除辛○○部分並非真
      正外，其餘均為甲○○等六人集中置於臺北榮總醫院調度室內由丙○○未經渠
      等同意盜蓋之，辛○○部分則係丙○○偽造其印章後蓋用之，亦據證人甲○○
      等七人分別於調查局及偵查中（辛○○偵查中未到庭）證述在卷（見八十六年
      偵字第一０四五四號卷第四二至四五、五九至六一、七０至七二、七五至七七
      、八九至九一、九八至一００、一一０至一一二、二四八至二四九頁）；復有
      附表一所示之保養申請單及所檢附之合祥公司或勝興行估價單、附表二所示合
      祥公司、勝興行統一發票及粘存單等（見同上卷第一一三至一二四頁，八十六
      年度偵字第一０四四七號卷第第一二至一八、二二至二三、二七至三三、三七
      至四十二、四六至六０、六五至六九、七四至八四頁）附卷可稽。
    (二)被告與丙○○為向臺北榮總醫院詐取車輛修護款項，即利用丙○○斯時擔任調
      度室管理員職務上車輛修護管理、審查、結報之機會，二人均明知附表一所列
      車輛並無實際修護之事實，由被告負責開立合祥公司或勝興行估價單、統一發
      票與丙○○，丙○○則負責向臺北榮總醫院請款程序，丙○○於臺北榮總醫院
      開具各該款項之現金傳票後提領款項，陸續交付與被告朋分共得四十萬元等事
      實，此業據被告於調查局訊問時自白：˙˙˙其後丙○○即陸陸續續以要請長
      官吃飯沒錢為由要我幫忙，其方式是由丙○○提供榮總公務車之車號給我，由
      我虛開該車之估價單給丙○○，由孫某送交榮總批示修理後，我再虛開發票給
  丙○○，再由孫某自行領取該修車款項，由八十六年三月間開始，每次虛開發
      票之金額約一、二萬到八、九萬不等，迄八十六年七月後丙○○離職止˙˙˙
      這些錢都是丙○○領取，我從中分得約四十萬元˙˙˙（提示合祥及勝興公司
      所開具與榮總之發票十二張，即八十六年度偵字第一０四五四號卷第二三至三
      四頁）這些車輛（即附表一編號二至一三車輛）確實都沒有維修，係丙○○要
      我偽開估價單，並在丙○○向榮總報准後要我再依估價單上之金額開立發票（
      即附表二編號二至一三）以便丙○○向榮總領取款項，丙○○共約留給我四十
      萬元等語（見八十六年度偵字第一０四五四號卷第一七至二０頁）；核與同案
      被告丙○○於調查局訊問時供承：八十五年六月間，我接任調度員之後，合祥
      汽車公司負責人丁○○即告訴我可用偽造保養修護單之方式向榮總請款朋分花
      用，因此，大約自八十六年三月份開始，我即偽刻辛○○等人印章，並冒用彼
      等名義偽填前述申請表，假稱將公務車送往合祥及億豐等汽車公司維修，據以
      申請維修費，俟款項撥下後，再拜託會計室承辦人朱虹開現金傳票給我至出納
      處領取現金，因為前述方法係丁○○教我的，有時丁○○缺錢用時，就要我使
      用該方法請款給他花用，加上平常我與丁○○等人到酒廊等場所消費時，均由
      丁○○支付款項，因此，才會把請下來的維修費交給丁○○等語，互核相符（
      見八十六年度偵字第一０四五四號卷第四至七頁），並有被告丙○○書寫內載
      「因受合祥汽車有限公司負責人丁○○教唆，自八十六年三月至六月間連續偽
      刻辛○○等人之印章，偽填公務車輛修護保養申請單，假借將公務車送交至合
      祥及億豐汽車有限公司維修名義，向榮總申請修護費朋分」之自白書一紙在卷
      可稽（八十六年度偵字第一０四五四號偵查卷第一○頁）；至偽以駕駛員甲○○名義請領修護款項部分（即附表一、二所示編號一、一四部分）雖未據被告
      自白，然證人甲○○業於前開調查局及偵查中證述：並未填載此部分保養申請
      單，且保養單上所引維修物件並未維修過等語明確。
    (三)被告雖否認與丙○○間具有犯意聯絡及行為分擔，辯稱：渠開立估價單及統一
      發票與丙○○係認附表一所示汽車嗣後將送修，況且附表一編號五、九所示車
      輛事後確有維修，丙○○所交付與渠之四十萬元，渠以為係丙○○為清償所欠
      債務，不知係丙○○所詐得款項，且渠不知丙○○偽造甲○○等七人名義之保
      養申請單云云。然查：
      1.臺北榮總醫院所有公務車送修程序，通常係由司機發現公務車有安全問題必
        須進行維修時，則由廠商到榮總來檢查車輛，若確實有維修之必要時，則由
        廠商送來估價單，由司機填寫車輛修護保養申請單送調度室管理員呈核批示
        ，經同意後，則由廠商將車輛攜回車廠修理，修理完畢後始開具發票送由調
        度室管理員申請核撥修護款項，此業據同案被告丙○○及證人甲○○等七人
        於調查局訊問時陳述明確，至被告所稱先開立估價單、統一發票事後送修之
        情形，依被告所聲請傳喚證人王頌智於原審中所述：（車輛維修作業流程）
        會向上面申請單給車廠開估價單再傳遞，每個司機把負責的車輛給修車廠開
        估價單，估好再往上報，再寫申請單，連同估價單核准後然後再修車，我們
        沒有經手開發票，錢都由他們與醫院算，一般是修完才開發票，但另有一次
        是車無法配合，開救護車的時間無法配合，然後發票他先開了，就這次就我
        自己負責的救護車ＥＪ二五一七，時間忘了，當時問丙○○的，（在你開車
        五年中就一次先開發票？）是的，以前沒有，就丙○○擔任管理員時等語（
        見原審卷第六０至六二頁），證人毛錦盛於原審中所述：我開主任專車，車
        號ＣＶ一七五二，我擔任司機有十二年，修車流程是車壞先填維修申請單到
        廠商拿估價單往上報，待審准下來就可以修，車是我們開去廠商估價的，一
        般申請單是由司機填寫的，發票的事我們不知道，但修車後廠商會請我們把
        當次修理的發票帶回，錢的事我不知道，發票要帶回後管理員要求填單據的
        粘存單  ˙˙˙（就你處理的車輛有無修車廠先開發票的情形？）有過一次
        是我要求修車廠的發票，但他說發票已交給別司機帶回去，是合祥，時間是
        八十六年，詳細時間忘了，這是ＢＫ二○五六，這次修了多少錢忘了，修剎
        車而已等語（見原審卷第六一至六二頁），證人乙○○於本院調查中所述：
        （有無先拿發票再修車？）若已准送修，月底要出差沒有辦法送修，會先拿
        發票再送修，但這種情形並不多等語（見本院卷第四六至四七頁）；是依渠
        等所述，被告前開所指由修理廠先開發票後將汽車送修護乃例外之情況，依
        修護處理程序，核非常態。
      2.被告復辯稱：附表一編號五、九所示車輛嗣後確有維修云云。然查，附表一
        編號五汽車部分，證人庚○○業於調查局訊問中證稱：（前述ＥＪ二五一三
        號八十六年四月八日保養申請單填寫理由欄為變速箱故障檢修，該車當時是
        否有變速箱故障問題？）當時車一直由我駕駛，但我並未發現變速箱有任何
        故障或問題等語（見八十六年度偵字第一○四五四號卷第九九頁反面）；又
        附表一編號九之汽車部分，在辛○○接管之後，冷氣壓縮機出現問題，發現
        該車於八十六年四月十九日竟有合祥公司修理「前輪定位、冷氣檢修」之紀
        錄，再向廠商即被告反應後，被告始同意賠償一個新壓縮機一節，業據證人
        辛○○於調查局訊問中供述甚明（見八十六年偵字第一０四五四號偵卷第四
        四頁），核與卷附臺北榮總各承辦員處理經過所擬之簽呈「與合祥公司接洽
        後，合祥公司願意更換新壓縮機」相符，（見八十六年偵字第一０四五四號
        偵卷第四六、四七頁），足認八十六年四月十九日丙○○製作不實文書向臺
        北榮總醫院請款完成之時，被告並未修理該車更換汽車壓縮機，此係事後經
        辛○○反應，被告始更換冷氣壓縮機。
      3.綜右事證，被告所指先開發票後送修之情況，乃極為例外之情，且核與本件
        附表一、二所示車輛修護費之申請無關，再者，被告所指附表一編號五車輛
        確有維修一事，核與證人庚○○前開所述不符，附表一編號九車輛部分，則
        係在丙○○請領款項完畢後，經接管之辛○○發現並未有維修之情，被告事
        後始補行更換，參以本件被告開立附表二所示發票期間為八十六年三月至同
        年六月間，且張數多達十四張，而被告既長期為臺北榮總醫院修護、保養車
        輛，對於臺北榮總醫院車輛修護之通常程序應知之甚詳，且同案被告丙○○
        業於前開調查局訊問中已明確供稱：合祥公司負責人丁○○即告訴我可用偽
        造保養修護單之方式向榮總請款朋分花用等語，被告就此亦於前開調查局訊
        問中坦承：這些車輛確實都沒有修等語，且就估價單及發票金額之計算，甚
        且供稱：合祥或勝興行公司之估價單，我是依據材料費加百分之五十至百分
        之百，工資另計等語；足認被告開立估價單、統一發票與丙○○，係為向臺
        北榮總醫院詐取修護款項。
      4.被告坦承自丙○○處陸續取得款項共計四十萬元已如前述，然辯稱：丙○○
        向渠借款十萬元，且丙○○及臺北榮總醫院會計室會計組長張其寶、總務處
        事務組組長周志中等所有汽車均在渠車廠修護保養，渠並未收取費用，渠認
        丙○○所交付款項係為清償上開債務云云。惟查：丙○○就向被告借款十萬
        元部分，業於原審中供稱：（你有無向丁○○借十萬元沒還？）有，但已經
        還了，何時借的忘了，是修車時還他了˙˙˙（何時開始有這貪污行為？）
        是丁○○來找我去酒廊喝酒，我承認是我自己想也向他說要浮報的行為，虛
        報下來的錢是包括還他的十萬元，（你拿錢給他有無說這是什麼錢，是否有
        說是浮報的錢？）十萬元有說要還借的錢，其他的是有些修車的錢，是公家
        車浮報拿下來的錢，分給他的意思等語（見原審卷第四二至四四頁）；是丙○○陸續交付共計四十萬元款項之時，雖向被告陳明部分係返還先前十萬元
        之借款，然丙○○就此業已告知被告此係申請之修車款，然臺北榮總醫院交
        付車輛保養維修費通常係直接將款項撥付至保養廠帳戶內，再由臺北榮總醫
        院寄對帳單與該修車廠，除非係車廠要求始改以現金傳票支付，此業據證人
        即臺北榮總醫院會計朱紅於調查局訊問中證述明確（見八十六年度偵字第一
        ○四五四號卷第一六三頁），且被告就此程序亦坦承知悉，而附表一所示車
        輛並未實際送修，被告猶開立附表二所示發票與丙○○既如前述，則被告並
        非由臺北榮醫院撥付款項至其帳戶，而係由丙○○陸續交付款項，被告當知
        此為丙○○持附表二所示發票請領修護費用而朋分之款項，縱其中十萬元係
        充為清償積欠被告債務使用，然仍屬丙○○與被告基於共同犯意聯絡所詐得
        款項完成後之用途，並無礙於該部分犯罪之成立。
      5.按共同實施犯罪行為之人，在合同意思範圍以內，各自分擔犯罪行為之一部
        ，相互利用他人之行為，以達其犯罪之目的者，即應對於全部所發生之結果
        ，共同負責，此有最高法院二十八年上字第三一一０號著有判例可資參照。
        經查，本件係由被告開立不實估價單、統一發票與丙○○，由丙○○負責持
        以向臺北榮總醫院詐領汽車修護款項既如前述，參以被告前開於調查局中所
        述：渠開立不實估價單、統一發票交由丙○○送交臺北榮總醫院批示修理等
        語，且被告長期承攬臺北榮總醫院汽車修護業務，對於臺北榮總醫院汽車修
        護款項請領程序，當有所認知，參以丙○○前開調查局中所述：係由被告提
        議偽造保養申請單等語，於本院更審前更供稱：上開方法係互相提議等語（
        見本院更審前卷(二)第一五至一六頁），難認被告對於丙○○如何向臺北榮總
        醫院詐領修護款項一無所知，是被告既與丙○○就向臺北榮總醫院詐領修護
        款項有犯意聯絡，其後由被告分擔開立不實估價單、統一發票，丙○○分擔
        向臺北榮總醫院請款程序，按上說明，被告自應就丙○○之行為共同負責。
    (四)按貪污治罪條例之犯罪主體係依法令從事公務之人員，至其是否取得公務員任
      用法上之資格，職銜名稱為何，乃至於該職稱取得之方式如何，均非所問。依
      行政院國軍退除役官兵輔導委員會臺北榮民總醫院組織規程第一條規定，行政
      院國軍退除役官兵輔導委員會為辦理國軍退除役官兵就醫、社會醫療服務、醫
      事人員訓練及醫學研究發展，特依輔導會組織條例第十六條規定，設臺北榮民
      總醫院，而丙○○原係該院技工，於八十五年六月十日起至八十六年七月一日
      止，擔任該院總務室車輛調度管理員，負責院內調度室及該室財務之管理、駕
      駛員管理訓練、駕駛員所有支出及車輛修護費用審查並督導輸入電腦存檔、油
  料及緊急修車零用金共四萬元之保管結報、車輛損壞檢查及送廠維修後查驗複
      查暨申請與結報等業務，此有臺北榮總醫院八十九年九月十八日八九北總總字
      第０七七０八號書函（見本院更審前卷(二)第一二三頁）在卷可稽，則丙○○將
      公務用車送修、保養，及事後向機關申領報支維修公務用車之經費，自屬依法
      令從事公務之人員，雖該院調度室並非正式編制，丙○○擔任調度室管理員一
      職，亦非正式職稱，此亦有該醫院八十九年一月三十一日八九北總總字第００
      三二九號函附於本院更審前卷可稽，然依據前揭說明，丙○○仍為依據法令從
      事公務之人員。又被告對丙○○係在臺北榮總醫院任職，負責承辦院內調度室
      及該室財務之管理、駕駛員所有支出及車輛修護費用審查、車輛損壞檢查及送
      廠維修後查驗複查暨申請與結報等業務一節既已知悉，已如前述，而臺北榮總
      醫院為一公立醫院，亦為眾所週知之事，丙○○復否認其有向被告表示其無公
      務員身分等語（見本院更審前卷第五０頁反面），則被告對於丙○○係依法令
      從事公務之人員，自有認識，所辯不知丙○○具有公務員身份云云，尚難憑採
      。
    綜右事證，被告前開所辯，核屬卸責之詞，委無足取，本件事證明確，應依法論
    科。
二、按公文書，謂公務員職務上制作之文書，刑法第十條第三項定有明文；查附表一
    所示甲○○等七人係臺北榮總醫院擔任駕駛員，渠等就所掌車輛負有管理之責，
    在所掌車輛遇有需修護時，渠等職務上即需填載保養申請單，此保養申請單自屬
    公文書，又丙○○職務上需審核駕駛員所提出保養申請是否確需維修，在該車輛
    送修後檢驗是否修復完畢，並在該保養申請單、粘存單上分別載明，此均屬丙○○職務上所掌公文書部分，是丙○○偽造附表一所示甲○○等七人名義之保養申
    請單後，復在該偽造之保養申請單承辦人欄上，登載該車擬同意檢修後檢附被告
    所開具估價單，使臺北榮總醫院承辦人不察核准送修之行為，核係犯刑法第二百
    十六條、第二百十一條行使偽造公文書罪，第二百十六條、第二百十三條行使登
    載不實公文書罪；丙○○其後將被告所簽發附表二所示發票黏貼在粘存單上，並
    在其上驗收證明欄上蓋上職務印章向臺北榮總醫院請款，致臺北榮總醫院陷於錯
    誤而簽發如附表二所示金額現金傳票與丙○○領取，核係犯貪污治罪條例第五條
    第一項第二款之利用職務上之機會詐取財物罪（被告利用職務上機會詐取財物之
    時間，部分雖在八十五年十月廿三日貪污治罪條例修正公布施行前，惟此行為最
    後一次係在該條例修正公布施行後，自應依新法（刑度修正提高併科罰金額度）
    處罰；又統一發票乃商業會計法第十五條第一款所列之原始憑證，屬商業會計憑
    證之一種，被告為商業負責人，明知不實事項而予填製會計憑證，被告應成立商
    業會計法第七十一條第一款之商業負責人以明知不實之事項而填製會計憑證罪（
    最高法院八十六年臺上字第二一八九號判決參照）；被告與丙○○間就前開犯行
    有犯意聯絡及行為分擔，均為共同正犯；丙○○為依據法令從事公務之人員，被
    告雖不具公務員身分，惟其與丙○○上開共同向臺北榮總醫院詐取財物部分，依
    貪污治罪條例第三條之規定，被告仍係犯與依據法令從事公務之人員共同利用職
    務上之機會詐取財物罪；丙○○雖非商業負責人，被告雖非執行公務之人，但其
    等互相與商業負責人之被告，執行公務之丙○○共同實施上開商業會計法第七十
    一條第一款之罪及刑法第二百十六條、第二百十三條行使職務上登載不實文書罪
    ，依刑法第三十一條第一項，仍以共犯論；被告與丙○○共犯偽造辛○○之印章
    （由不知情之人為之，屬間接正犯）及盜蓋甲○○等人印文、偽造其等署押之行
    為，係其偽造公文書之部分行為；與丙○○共犯偽造附表一所示公文書及在其上
    登載不實、在粘存單上登載不實後持以行使，其偽造、登載不實之低度行為為行
    使之高度行為吸收，應僅論以行使偽造公文書及行使職務上登載不實文書罪；丙○○前開先後行使附表一所示保養申請單部分，係以單一行使行為分犯行使偽造
    公文書罪、行使職務上登載不實文書罪，依刑法第五十五條規定，從一重行使職
    務上登載不實文書罪處斷；被告先後多次行使職務上登載不實文書行為、利用職
    務上機會詐取財物行為、明知不實事項填製會計憑證行為，具有方法結果之牽連
    犯關係，應依刑法第五十五條規定，從較重之貪污治罪條例第五條第一項第二款
    之罪處斷；被告先後多次利用職務上機會以右揭方法詐取財物犯行，均時間緊接
    ，手法相同，且均係犯構成要件相同之罪名，顯均係基於概括犯意而為，應分依
    連續犯之規定以一罪論。被告與丙○○共同所犯刑法第二百十六條、第二百十一
    條、第二百十三條及商業會計法第七十一條第一款之罪，公訴人雖未援引各該等
    罪名，惟此部分之犯罪事實業經起訴書載明，屬業經提起公訴之事項，且與已起
    訴之利用職務詐欺取財部分有牽連犯之裁判上一罪關係；又附表一、附表二編號
    十四所示詐領修護款部分之犯行，雖未據公訴人載明於起訴事實，惟與前揭起訴
    論罪科刑部分有連續犯裁判上一罪關係，亦為起訴效力所及，本院均應併予審理
    。至公訴人認被告與丙○○上開詐領車輛維修費之行為，係犯貪污治罪條例第四
    條第一項第三款之罪，而被告依刑法第三十一條第一項規定，仍以共犯論，惟依
    同條第二項規定，對不具公務員身分之被告認應論以刑法第三百三十九條第一項
    詐欺罪；惟按貪污治罪條例第四條第一項第三款所謂浮報價額數量，係指原價格
    故為提高，以少報多，若實際上並未購買物品，僅虛列價額數量圖利，則與該罪
    尚有間，此有最高法院八十五年臺上字第二三九四號判決可資參照，本案被告實
    際上既未修車，丙○○僅虛列價額，按上說明，公訴人認係犯係犯貪污治罪條例
    第條四條第一項第三款之罪，容有誤會，此部分起訴法條應予變更，至貪污治罪
    條例第三條業已規定與依據法令從事公務之人員共犯該條例之罪者，亦依該條例
    處斷，是被告依該條規定，仍係犯與依據法令從事公務之人員共同利用職務上之
    機會詐取財物罪，公訴人援引刑法第三十一條第二項為據，認被告應以刑法第三
    百三十九條第一項普通詐欺罪科刑，揆諸前規定，尚有誤解，附此敘明。按貪污
    治罪條例第八條第二項規定，犯第四條至第六條之罪，在偵查中自白，如有所得
    並自動繳交全部所得財物者，減輕其刑，其立法目的係為鼓勵公務員於貪污後，
    能勇於自新，及為有效打擊集體貪污，是本條項規定之適用，應不限於偵查中，
    即於判決確定前已繳交全部所得財物者，亦應有此寬典之適用，蓋此與本條鼓勵
    自新並繳交所得財物之精神應屬相符；查被告業於調查局訊問中自白本件與丙○○共同向臺北榮總醫院詐取財物之事，且分別於原審及本院調查中將本件犯罪所
    得共計八十二萬零一百三十九元，自動以提存方式全部繳交之，此有提存書附卷
    可按，按上說明，自應依上開規定減輕其刑。至被告辯稱：渠為繼續承攬臺北榮
    總醫院汽車修護業務始犯本罪，且事後返還所得款項全數，目前子女幼小有家庭
    負擔，渠未有任何前科紀錄等情，求為依刑法第五十九條規定規定酌減其刑云云
    ，按刑法第五十九條所規定之酌量減輕其刑，係裁判上之減輕，必以犯罪之情狀
    可憫恕，認為宣告法定最低度之刑猶嫌過重者，始有其適用，如別有法定減輕之
    事由，應先依法定減輕事由減輕其刑後，猶嫌過重時，始得為之；若有二種以上
    法定減輕事由，仍應先依法定減輕事由遞減其刑後，猶嫌過重時，始得再依刑法
    第五十九條規定酌減其刑（最高法院八十八年度臺上字第一八六二號判決意旨參
    照）；查被告犯後自動將所得財物全數提存繳交，是本院就其前開所犯連續與依
    據法令從事公務之人員共同利用職務上之機會詐取財物罪部分爰不依法加重其刑
    ，並依其前開合於貪污治罪條例第八條第二項規定減輕其刑後，其法定最低度刑
    ，已可減至三年六月以上有期徒刑，參以本件被告利用其長期為臺北榮總醫院修
    車業務之機會，詐取財物次數共計十四次，且金額頗鉅等犯罪情狀，宣告此法定
    最低刑度並無過重之情，至被告前開所指情況，為法定刑內從輕科刑之標準，屬
    於刑法第五十七條科刑時應注意之事項，自不得據為酌量減輕其刑之理由。
三、原審據以論罪科刑，固非全屬無見。惟查：(一)丙○○除偽造附表一所示保養申請
    單此公文書，復於承辦人、檢驗欄上，分別登載該車擬同意檢修、該車已查驗等
    語，並蓋上其調度室管理員之職務印章，以表示已審查該車確需修護、該車已修
    護檢驗完畢之意而持向臺北榮總醫院申請行使之，此部分係以單一行使行為分犯
    行使偽造公文書罪、行使職務上登載不實文書罪，具有想像競合關係，原審此部
    分僅論及行使偽造公文書罪部分，尚有未合；(二)原判決就附表一、二編號四，即
    冒用戊○○部分，認定詐取金額為七萬零四百四十元，然依卷附該次保養申請單
    、粘存單所示，該次金額應為七萬零七百四十四元，亦有違誤；(三)原審認被告與
    丙○○共犯貪污治罪條例第五條第一項第二款之罪，在偵查中自白，且將個人實
    際犯罪所得之財物四十萬元，自動以提存之方式全部繳交之，而予減輕其刑；惟
    依同條例第八條第二項規定，此必須被告於偵查中自白，且自動繳交「全部」所
    得財物者，始應減輕其刑，本件被告二人既共同詐財得款共計八十二萬零一百三
    十九元，依規定該所得全數應連帶追繳，是被告縱將其個人所得四十萬元繳交之
    ，亦非繳交全部財物，自不得依該條規定減刑，原審予以減輕其刑，尚有未洽；
    被告上訴意旨猶執前詞否認犯罪，固無理由，然原判決既有上開可議之處，應由
    本院予以撤銷改判。爰審酌被告犯罪之動機在於詐財、行為次數、手段、金額非
    微、犯罪所生之損害甚巨，及被告犯罪後於偵查中自白，被告自動提存繳交本件
    所得財物全數之態度等一切情狀，量處如主文第二所示之刑，並依貪污治罪條例
    第十七條之規定為褫奪公權之宣告。又依貪污治罪條例第十條規定，犯第四條至
    第六條之罪者，其所得財物，應予追繳，並依其情節分別沒收或發還被害人，惟
    被告既已將本件共同所詐得財物全數提存已如前述，自無從再為追繳並發還之諭
    知（最高法院五十四年臺上字第二六五號判例意旨參照）。至附表一所示偽造保
    養申請單上甲○○等七人之署押及偽造辛○○印文，應依刑法第二百十九條之規
    定沒收之；至被告所偽造辛○○印章一枚部分，不僅未扣得，且被告於法務部調
    查局訊問中供稱業已丟棄等語，是該偽造辛○○之印章應已滅失，爰不為沒收之
    宣告；附表一所示偽造之修護保養單已交付臺北榮總醫院，並非被告所有，故不
    宣告沒收，均附此敘明。
據上論斷，應依刑事訴訟法第三百六十九條第一項前段、第三百六十四條、第二百九
十九條第一項前段、第三百條，貪污治罪條例第二條前段、第三條、第五條第一項第
二款、第八條第二項、第十七條、第十九條，商業會計法第七十一條第一款，刑法第
十一條前段、第二十八條、第五十六條、第二百十六條、第二百十一條、第二百十三
條、第三十一條第一項、第五十五條、第三十七條第二項、第二百十九條判決如主文
，罰金罰鍰提高標準條例第一條前段。
本案經檢察官張啟彬到庭執行職務
中    華    民    國      九十一      年      九      月       十       日
                            臺灣高等法院刑事第十九庭
                                審判長法  官  許  國  宏
                                      法  官  洪  光  燦
                                      法  官  林  勤  純
右正本證明與原本無異。
如不服本判決應於收受送達後十日內向本院提出上訴書狀，未附理由時應於提起上訴
後十日內向本院補具上訴理由書狀（均應按他造人數提出繕本）。
                                      書記官  葉  瑩  庭
中    華    民    國      九十一      年      九      月       十二     日
附錄：本判決論罪科刑法條全文
貪污治罪條例第五條第一項第二款
有左列行為之一者，處無期徒刑或七年以上有期徒刑，得併科五萬元以下罰金：
二、利用職務上之機會，詐取財物者。
刑法第二百十六條
行使第二百十條至第二百十五條之文書者，依偽造、變造文書或登載不實事項或使登
載不實事項之規定處斷。
刑法第二百十一條
偽造、變造公文書，足以生損害於公眾或他人者，處一年以上七年以下有期徒刑。
刑法第二百十三條
公務員明知為不實之事項，而登載於職務上所掌之公文書，足以損害於公眾或他人者
，處一年以上七年以下有期徒刑。
附表一：偽造之車輛修護保養申請單
┌──┬──────┬─────┬──────┬────────────┐
│編號│  日    期  │被冒名司機│申請車號    │沒收之署押及印文        │
├──┼──────┼─────┼──────┼────────────┤
│ 一 │年３月日│ 甲 ○ ○ │    EA- 1646│申請人欄「甲○○」署押一│
│    │            │          │            │枚。                    │
├──┼──────┼─────┼──────┼────────────┤
│ 二 │年４月７日│ 彭 見 光 │    BE- 280 │申請人欄「彭見光」署押一│
│    │            │          │            │枚。                    │
├──┼──────┼─────┼──────┼────────────┤
│ 三 │年４月８日│ 彭 見 光 │    BE- 323 │申請人欄「彭見光」署押一│
│    │            │          │            │枚。                    │
├──┼──────┼─────┼──────┼────────────┤
│ 四 │年４月８日│ 戊 ○ ○ │    BG- 125 │申請人欄「戊○○」署押一│
│    │            │          │            │枚。                    │
├──┼──────┼─────┼──────┼────────────┤
│ 五 │年４月８日│ 庚 ○ ○ │    EJ- 2513│申請人欄「庚○○」署押一│
│    │            │          │            │枚。                    │
├──┼──────┼─────┼──────┼────────────┤
│ 六 │年４月日│ 辛 ○ ○ │    ET- 2506│申請人欄「辛○○」署押及│
│    │            │          │            │印文各一枚。            │
├──┼──────┼─────┼──────┼────────────┤
│ 七 │年４月日│ 壬 ○ ○ │    EJ- 2503│申請人欄「壬○○」署押一│
│    │            │          │            │枚。                    │
├──┼──────┼─────┼──────┼────────────┤
│ 八 │年４月日│ 己 ○ ○ │    EA- 1646│申請人欄「己○○」署押一│
│    │            │          │            │枚。                    │
├──┼──────┼─────┼──────┼────────────┤
│ 九 │年４月日│ 辛 ○ ○ │    EP- 9223│申請人欄「辛○○」署押及│
│    │            │          │            │印文各一枚。            │
├──┼──────┼─────┼──────┼────────────┤
│ 十 │年４月日│ 壬 ○ ○ │    BK- 2056│申請人欄「壬○○」署押一│
│    │            │          │            │枚。                    │
├──┼──────┼─────┼──────┼────────────┤
│十一│年５月日│ 己 ○ ○ │    BK- 2056│申請人欄「己○○」署押一│
│    │            │          │            │枚。                    │
├──┼──────┼─────┼──────┼────────────┤
│十二│年５月日│ 彭 見 光 │    EJ- 2509│申請人欄「彭見光」署押一│
│    │            │          │            │枚。                    │
├──┼──────┼─────┼──────┼────────────┤
│十三│年５月日│ 辛 ○ ○ │    EJ- 2506│申請人欄「辛○○」署押及│
│    │            │          │            │印文各一枚。            │
├──┼──────┼─────┼──────┼────────────┤
│十四│年３月日│ 甲 ○ ○ │    EP- 9223│申請人欄「甲○○」署押一│
│    │            │          │            │枚。                    │
└──┴──────┴─────┴──────┴────────────┘
附表二：被告開立不實發票部分：
┌──┬───────┬─────┬──────────────────┐
│編號│  發票日期    │開立公司  │發票金額                            │
├──┼───────┼─────┼──────────────────┤
│ 一 │年４月１日  │合祥公司  │二九、五五八元                      │
├──┼───────┼─────┼──────────────────┤
│ 二 │年４月９日  │合祥公司  │九二、０００元                      │
├──┼───────┼─────┼──────────────────┤
│ 三 │年４月日  │勝興行    │九五、０００元                      │
├──┼───────┼─────┼──────────────────┤
│ 四 │年４月日  │勝興行    │七０、七四四元                      │
├──┼───────┼─────┼──────────────────┤
│ 五 │年４月９日  │勝興行    │六一、九二四元                      │
├──┼───────┼─────┼──────────────────┤
│ 六 │年４月日  │合祥公司  │七四、０００元                      │
├──┼───────┼─────┼──────────────────┤
│ 七 │年４月日  │合祥公司  │五三、０００元                      │
├──┼───────┼─────┼──────────────────┤
│ 八 │年４月日  │合祥公司  │六四、０００元                      │
├──┼───────┼─────┼──────────────────┤
│ 九 │年４月日  │合祥公司  │六三、０００元                      │
├──┼───────┼─────┼──────────────────┤
│ 十 │年４月日  │合祥公司  │六四、０００元                      │
├──┼───────┼─────┼──────────────────┤
│十一│年５月日  │勝興行    │一六、五三八元                      │
├──┼───────┼─────┼──────────────────┤
│十二│年５月日  │勝興行    │三三、四四三元                      │
├──┼───────┼─────┼──────────────────┤
│十三│年６月２日  │勝興行    │三四、二三０元                      │
├──┼───────┼─────┼──────────────────┤
│十四│年３月日  │合祥公司  │六八、七０二元                      │
├──┴───────┴─────┴──────────────────┤
│右金額合計八十二萬零一百三十九元。                        │
└───────────────────────────────────┘
